臺灣高等法院刑事判決
110年度上易字第1778號
上  訴  人  
即  被  告  張○○


指定辯護人  羅文謹律師(義務辯護)              
上列上訴人因違反保護令案件，不服臺灣臺北地方法院110年度
易字第213號，中華民國110年10月13日第一審判決（起訴案號：
臺灣臺北地方檢察署110年度偵字第3657號），提起上訴，本院
判決如下：
    主  文
原判決撤銷。
張○○犯違反保護令罪，處拘役肆拾日，如易科罰金，以新臺幣壹
仟元折算壹日。
    事  實
一、張○○係甲○○之子，2人間具有家庭暴力防治法第3條第2、3款
    所定之家庭成員關係。張○○前因向同住之甲○○索討金錢，而
    對其胞姐乙○○有家庭暴力行為，由乙○○向原審法院聲請核發
    民事保護令，經原審法院於民國108年12月16日核發108年度
    家護字第997號民事通常保護令，裁定命張○○不得對乙○○、
    甲○○實施身體或精神上不法侵害行為及騷擾之聯絡行為，保
    護令之有效期間為2年，嗣由張○○提起抗告，再經原審法院
    於109年3月6日以109年度家護抗字第11號民事裁定駁回抗告
    而確定（下稱上開保護令）。詎張○○已知悉上開保護令之內
    容，竟基於違反保護令之犯意，接續於109年8月10日凌晨2
    時許、同月12日凌晨0時許、同月13日凌晨2時許、同年9月3
    日凌晨5時許及110年1月10日凌晨2時30分許，在臺北市大安
    區住處，將家中電視之音量開至其左鄰右舍均遭干擾之程度
    ，致員警因接獲檢舉而前往上址處理，以此方式騷擾甲○○而
    違反上開保護令。
二、案經甲○○訴由臺北市政府警察局大安分局報告臺灣臺北地方
    檢察署檢察官偵查後聲請以簡易判決處刑。
    理  由
壹、證據能力之認定部分：
　　按被告以外之人於審判外之言詞或書面陳述，除法律有規定
    者外，不得作為證據。被告以外之人於審判外之陳述，雖不
    符同法第159條之1至第159條之4之規定，而經當事人於審判
    程序同意作為證據，法院審酌該言詞陳述或書面陳述作成時
    之情況，認為適當者，亦得為證據；當事人、代理人或辯護
    人於法院調查證據時，知有第159條第1項不得為證據之情形
    ，而未於言詞辯論終結前聲明異議者，視為有前項之同意，
    刑事訴訟法第159條第1項、第159條之5第1項、第2項分別定
    有明文。查本案下述據以認定上訴人即被告張○○（下稱被告
    ）犯罪之供述證據，檢察官、被告及其辯護人於本院審理時
    均未爭執其證據能力，且迄於言詞辯論終結前均未聲明異議
    ，復經審酌該等言詞陳述或書面作成時之情況並無違法、不
    當或顯不可信之狀況，依刑事訴訟法第159條之5第2項之規
    定，均有證據能力；又本案認定事實之其餘非供述證據，並
    無證據證明係公務員違背法定程序所取得，依同法第158條
    之4反面解釋，亦均有證據能力，合先敘明。
貳、認定被告犯罪事實所憑之證據及理由：
    訊據被告張○○對於上揭事實坦白承認（見本院卷第38、61頁
    ），並核與證人即告訴人甲○○於警詢所證述之情節一致（見
    偵字卷第15至17頁），復有原審法院民事通常保護令、臺北
    市政府警察局勤務指揮中心受理110報案紀錄單在卷可稽（
    見偵字卷第19至37、45至53頁），是認被告上開任意性自白
    核與事實相符，可以採取。本件事證明確，被告上揭違反保
    護令犯行，堪以認定，應依法論科。
參、論罪部分：
一、按家庭暴力防治法所稱「家庭暴力」，係指家庭成員間實施
    身體、精神或經濟上之騷擾、控制、脅迫或其他不法侵害之
    行為。家庭暴力防治法第2 條第1 款分別定有明文。所謂精
    神上不法侵害，包括以謾罵、吼叫、侮辱、諷刺、恫嚇、威
    脅之言詞語調脅迫、恐嚇被害人之言語虐待；竊聽、跟蹤、
    監視、冷漠、鄙視或其他足以引起人精神痛苦之精神虐待及
    性虐待等行為，詳言之，若某行為已足以引發行為對象心理
    痛苦畏懼之情緒，應即該當精神上不法侵害之行為，且因家
    庭暴力行為多有長期性、習慣性、隱密性、連續性之特徵，
    家庭成員間關係密切親近，對於彼此生活、個性、喜惡之瞭
    解為人際網路中最深刻者，於判斷某一行為是否構成精神上
    不法侵害時，除參酌社會上一般客觀標準外，更應將被害人
    主觀上是否因加害人行為產生痛苦恐懼或不安之感受納入考
    量。至家庭暴力防治法第2條第3款規定之騷擾，係指任何打
    擾、警告、嘲弄或辱罵他人之言語、動作或製造使人生畏怖
    之行為，使他人因而產生不快不安之感受，與前述精神上不
    法侵害行為肇致相對人心理恐懼痛苦，在程度上有所區分（
    本院暨所屬法院99年度法律座談會刑事類提案第9號研討結
    果參照）。查被告為告訴人甲○○之子，並與告訴人同住於上
    開臺北市大安區住處，業據被告於偵查中供明在卷（見偵字
    卷第77至78頁），是被告與告訴人間具有家庭暴力防治法第
    3條第2、3款所定之家庭成員關係。本案被告係以將家中電
    視之音量開至其左鄰右舍均遭干擾之程度，而讓告訴人於凌
    晨或清晨被迫接受員警登門查訪，尚難認已足以引起告訴人
    心理痛苦畏懼之情緒，衡情應認僅使告訴人產生心理上之不
    快不安，依上說明，核被告所為，係犯家庭暴力防治法第61
    條第2款之違反保護令罪。聲請簡易判決處刑意旨認被告係
    犯家庭暴力防治法第61條第1款之違反保護令罪，固有未洽
    ，惟該條文所載之數款規定，僅係違反保護令行為之不同態
    樣，自無庸變更起訴法條。
二、被告所為上開犯行，係基於同一違反保護令之犯意，在密切
    接近之時間所為，各行為間之獨立性薄弱，其行為依一般社
    會健全觀念，在時間差距上，難以強行分開，在刑法評價上
    ，應視為數個舉動之接續施行，合為包括之一行為予以評價
    ，較為合理，應論以接續犯一罪。
三、辯護人雖請求依刑法第59條規定酌減其刑等語。惟按刑法第
    59條規定犯罪之情狀可憫恕者，得酌量減輕其刑，其所謂「
    犯罪之情狀」，與同法第57條規定科刑時應審酌之一切情狀
    ，並非有截然不同之領域，於裁判上酌減其刑時，應就犯罪
    一切情狀（包括第57條所列舉之10款事項），予以全盤考量
    ，審酌其犯罪有無可憫恕之事由（即有無特殊之原因與環境
    ，在客觀上足以引起一般同情，以及宣告法定低度刑，是否
    猶嫌過重等），以為判斷。本件被告無視上開保護令，接續
    數次為違反保護令之行為，且被告前已有3次違反保護令犯
    行，經法院判處罪刑確定，有本院被告前案紀錄表在卷可稽
    ，本案以其犯罪當時情狀，殊難認有何特殊原因或堅強事由
    ，在客觀上足以引起一般同情，而認處以法定最低刑度猶嫌
    過重之情形，實無顯可憫恕之情，是辯護人上開所辯，尚無
    可採。
肆、不另為無罪之諭知部分：
一、聲請簡易判決處刑意旨另以：被告基於違反保護令之犯意，
    而於109年11月1日、2日，在上址住處，以將家中音響開至
    其左鄰右舍均遭干擾之音量而為檢舉之方式，違反上開保護
    令而造成告訴人精神上之痛苦而為不法侵害行為。因認被告
    此部分亦涉犯家庭暴力防治法第61條第1款之違反保護令罪
    嫌等語。
二、按犯罪事實應依證據認定之，無證據不得認定犯罪事實；不
    能證明被告犯罪者，應諭知無罪之判決，刑事訴訟法第154 
    條第2項及第301條第1項分別定有明文。次按認定不利於被
    告之事實，須依積極證據，苟積極證據不足為不利於被告事
    實之認定時，即應為有利於被告之認定，更不必有何有利之
    證據；又犯罪事實之認定，應憑真實之證據，倘證據是否真
    實尚欠明確，自難以擬制推測之方式，為其判斷之基礎；刑
    事訴訟法上證明之資料，無論為直接或間接證據，均須達於
    通常一般之人均不致有所懷疑，而得確信其為真實之程度，
    始得據為有罪之認定，若其關於被告是否犯罪之證明未能達
    此程度，而有合理懷疑之存在，致使無從形成有罪之確信，
    根據「罪證有疑，利於被告」之證據法則，即不得遽為不利
    被告之認定。
三、檢察官認被告涉有此部分違反保護令之罪嫌，無非係以告訴
    人之指述、上開民事保護令裁定影本及臺北市政府警察局勤
    務指揮中心受理110報案紀錄單等件為其論據。惟查，告訴
    人甲○○於警詢時並未敘及被告於109年11月1日、2日有何違
    反保護令之行為，且觀諸卷附臺北市政府警察局勤務指揮中
    心受理110報案紀錄單所載（見偵字卷第39至45頁），109年
    11月1日上午9時6分54秒係被告報案稱其音響電線遭告訴人
    剪斷等語，經員警於同日上午9時12分6秒到場處理；109年1
    1月2日上午11時50分6秒係被告因不滿告訴人剪斷其電視劇
    場線路，再次撥電告知，經員警於同日上午11時55分23秒到
    場處理；109年11月2日下午4時25分25秒係被告報案稱需要
    員警到場協助處理，中午有報案，員警尚未到場等語，經員
    警於同日下午4時30分1秒到場處理；109年11月2日下午4時4
    7分16秒係被告報案稱東西遭破壞，員警有在場但沒有作為
    等情事，請警到場瞭解等語，經員警於同日下午4時53分17
    秒到場處理。是可知上開員警接獲之報案事件並非他人因被
    告播放音樂之音量太大而為檢舉，亦未見告訴人於109年11
    月1日、2日凌晨或清晨，有因員警查訪被迫應門之情形。是
    依檢察官所舉事證，尚無從認定員警於109年11月1日、2日
    有因他人檢舉被告，而前往上址查訪，致告訴人被迫於凌晨
    或清晨時應門之情事，自難認被告於該2日有騷擾告訴人或
    對其實施精神上不法侵害之違反保護令犯行。
四、綜上所述，檢察官所提出之證據，尚未達於通常一般人均不
    致有所懷疑，而得確信被告確有此部分違反保護令之犯行，
    惟被告此部分若成立犯罪，與前開經論罪科刑部分具有接續
    犯之實質上一罪關係，爰不另為無罪之諭知。　　
伍、撤銷改判之理由：
一、原審以被告罪證明確，予以論罪科刑，固非無見。惟按刑事
    訴訟法第273條之1第1項明文規定須被告所犯為死刑、無期
    徒刑、最輕本刑為3年以上有期徒刑之罪或高等法院管轄第
    一審案件者外之罪，且就被訴事實為有罪之陳述後，始得改
    行簡式審判程序；又依同條第2項規定「法院為前項裁定後
    ，認有不得或不宜者，應撤銷原裁定，依通常程序審判之」
    ，立法理由例示：「法院嗣後懷疑被告自白是否具有真實性
    ，則基於刑事訴訟重在實現正義及發見真實之必要，自以仍
    依通常程序慎重處理為當；又如一案中數共同被告，僅其中
    一部分被告自白犯罪，或被告對於裁判上一罪之案件僅就部
    分自白犯罪時，因該等情形有證據共通之關係，若割裂適用
    而異其審理程序，對於訴訟經濟之實現，要無助益，此時，
    自亦以適用通常程序為宜」，據此一部無罪、免訴或不受理
    諭知之案件(含一部事實，不另為無罪、免訴或不受理諭知
    之情形)，均不得或不宜為簡式審判，法院辦理刑事訴訟案
    件應行注意事項第139點，亦有相同規定。從而法院裁定進
    行簡式審判程序後，必以被告就被訴事實，全部為有罪諭知
    為限。倘認被告上開有罪之陳述仍有疑義或有不宜為有罪實
    體判決之情形者，自應依同條第2項撤銷原裁定，改行通常
    審判程序，方屬適法（本院暨所屬法院94年法律座談會刑事
    類提案第28號研討結果亦同是認）。查本案檢察官原以被告
    接續於109年8月10日、12日、13日、9月3日、11月1日、2日
    及110年1月10日所為，涉犯家庭暴力防治法第61條第1款罪
    嫌提起公訴，原審以「被告就被訴事實為有罪之陳述」，而
    裁定改依簡式審判程序審理（見原審易字卷第82至83頁），
    而原審進行簡式審判程序後，既認被告被訴於109年11月1日
    、2日所為，難認有家庭暴力防治法第61條第1款或第2款之
    違反保護令犯行，而不另為無罪之諭知（見原判決第4至5頁
    ），揆諸上開說明，原審所進行之程序難認合法，容有違誤
    之處。
二、被告上訴意旨略以：原判決未審酌適用刑法第59條規定酌減
    其刑，以致量刑過重，未能符合罪刑相當及平等、比例原則
    ；且被告已與告訴人和解並道歉，自本案犯行後再無任何騷
    擾告訴人之行為，請准予宣告緩刑等語。惟本件被告並無刑
    法第59條酌減其刑規定之適用，詳如前述。且按刑事審判旨
    在實現刑罰權之分配的正義，故法院對有罪被告之科刑，應
    符合罪刑相當之原則，使輕重得宜，罰當其罪，以契合社會
    之法律感情，此所以刑法第57條明定科刑時應審酌一切情狀
    ，尤應注意該條所列10款事項以為科刑輕重之標準，俾使法
    院就個案之量刑，能斟酌至當。至於量刑輕重，係屬事實審
    法院得依職權自由裁量之事項，苟其量刑已以行為人之責任
    為基礎，並斟酌刑法第57條各款所列情狀，而未逾越法定刑
    度或有濫用權限情事，即不得任意指為違法（最高法院75年
    度台上字第7033號判例、103年度台上字第36號判決意旨參
    照）。原判決既於量刑時，已依刑法第57條規定說明係審酌
    被告違反本案保護令，漠視法律，所為誠屬非是，惟考量其
    終知坦承犯行之犯後態度，且告訴人稱已和被告達成和解，
    對於本案沒有意見等語，兼衡其犯罪動機、智識程度及素行
    等情狀，而量處拘役40日，並諭知如易科罰金，以新臺幣（
    下同）1,000元折算1日，既未逾越法定刑度，又未濫用自由
    裁量之權限，原判決之量刑並無何不當而構成應撤銷之事由
    可言。又原審判決復詳予說明原審認不予被告宣告緩刑之理
    由（見原判決第3至4頁），核無未合，而未濫用自由裁量之
    權限，是原審駁回被告所為緩刑宣告之請求，亦無何不當。
三、據上，被告上訴意旨所指，核無理由，惟原判決既有上開可
    議之處，即無可維持，自應由本院將原判決予以撤銷改判。
四、爰以行為人之責任為基礎，審酌被告為告訴人之子，明知法
    院業已核發保護令，命其不得對告訴人實施騷擾行為，竟無
    視上開保護令內容，而為本件違反保護令犯行，影響社會秩
    序、善良風俗，所為非是，惟考量其終能坦承犯行之犯後態
    度，且告訴人稱已和被告達成和解，對於本案沒有意見等語
    （見原審易字卷第78、82頁），兼衡其犯罪之動機、目的、
    手段、所生損害，被告自述高職畢業之智識程度，現在沒有
    工作之家庭生活狀況（見同上卷第82頁），及其素行等一切
    情狀，量處如主文第2項所示之刑，並諭知易科罰金之折算
    標準。
五、至被告及辯護人雖請求為緩刑之宣告等語，惟按緩刑為法院
    刑罰權之運用，旨在獎勵自新，祇須合於刑法第74條所定之
    條件，法院本有自由裁量之職權。關於緩刑之宣告，除應具
    備一定條件外，並須有可認為以暫不執行刑罰為適當之情形
    ，始得為之。法院行使此項裁量職權時，應受比例原則、平
    等原則等一般法律原則之支配；但此之所謂比例原則，指法
    院行使此項職權判斷時，須符合客觀上之適當性、相當性及
    必要性之價值要求，不得逾越，用以維護刑罰之均衡；而所
    謂平等原則，非指一律齊頭式之平等待遇，應從實質上加以
    客觀判斷，對相同之條件事實，始得為相同之處理，倘若條
    件事實有別，則應本乎正義理念，予以分別處置，禁止恣意
    為之，俾緩刑宣告之運用，達成客觀上之適當性、相當性與
    必要性之要求（最高法院99年度台上字第7994號判決意旨參
    照）。而查，告訴人固於原審稱已和被告達成和解，對於本
    案沒有意見等語，然此情僅可供法院量刑審酌之參考，並無
    拘束法院之效。參以被告前已因①違反家庭暴力防治法案件
    ，經原審法院以109年度簡字第2381號判決判處拘役30日，
    被告不服提起上訴後，經原審法院以109年度簡上字第224號
    判決駁回上訴，緩刑2年確定；復因②違反家庭暴力防治法案
    件，經原審法院以109年度簡字第2832號判決判處拘役20日
    確定；再因③違反家庭暴力防治法案件，經本院以110年度上
    易字第1307號判決判處罰金2萬5,000元確定等情，此有本院
    被告前案紀錄表在卷可佐，可知被告前有多次違反保護令之
    前科素行，且於109年9月18日經原審法院判處罪刑後，猶於
    110年1月10日再為本案犯行，堪認被告並非一時失慮而犯本
    案，難信其已正視己身行為與法有違且知所警惕，而無再犯
    之虞。從而，本院審酌上開各情，認並無暫不執行被告刑罰
    為適當之情事，自不宜就被告為緩刑之諭知，被告及辯護人
    此部分所請無從准許，併此說明。
據上論斷，應依刑事訴訟法第369條第1項前段、第364條、第299
條第1項前段，家庭暴力防治法第61條第2款，刑法第11條前段、
第41條第1項前段，判決如主文。
本案經檢察官蕭惠菁聲請以簡易判決處刑，檢察官白忠志到庭執
行職務。
中　　華　　民　　國　　111 　年　　1 　　月　　13　　日
                  刑事第二十二庭審判長法  官  王美玲
                                      法  官  汪怡君
                                      法  官　葉韋廷
以上正本證明與原本無異。
不得上訴。
                                      書記官　李逸翔
中　　華　　民　　國　　111 　年　　1 　　月　　13　　日
附錄：本案論罪科刑法條全文
家庭暴力防治法第61條
違反法院依第14條第1項、第16條第3項所為之下列裁定者，為本
法所稱違反保護令罪，處3年以下有期徒刑、拘役或科或併科新
臺幣10萬元以下罰金：
一、禁止實施家庭暴力。
二、禁止騷擾、接觸、跟蹤、通話、通信或其他非必要之聯絡行
    為。
三、遷出住居所。
四、遠離住居所、工作場所、學校或其他特定場所。
五、完成加害人處遇計畫。